【裁判字號】    99,毒抗,271
【裁判日期】    990915
【裁判案由】    毒品危害防制條例
【裁判全文】
臺灣高等法院刑事裁定                 99年度毒抗字第271號
抗  告  人
即  被   告  甲○○
上列抗告人因違反毒品危害防制條例案件，不服臺灣桃園地方法
院99年度毒聲字第789號，中華民國99年8月4 日裁定（聲請案號
：臺灣桃園地方法院檢察署98年度毒偵字第4943號），提起抗告
，本院裁定如下：
    主  文
抗告駁回。
    理  由
一、按施用毒品者，於裁定送觀察、勒戒後，有繼續施用毒品之
    傾向者，由法院裁定令入戒治處所施以強制戒治，其期間為
    6個月以上，至無繼續強制戒治之必要為止，但最長不得逾1
    年，毒品危害防制條例第20條第2項定有明文。
二、原裁定意旨略以：抗告人即被告甲○○因施用第一、二級毒
    品案件，前經原審以99年度毒聲字第789 號裁定送觀察、勒
    戒後，認有繼續施用毒品之傾向，此有臺灣桃園看守所附設
    勒戒處所99年7 月26日桃所衛字第0991305046-2號函送之有
    無繼續施用毒品傾向證明書乙份附卷可按，是聲請人聲請裁
    定令入戒治處所施以強制戒治，於法要無不合，應予准許等
    語。
三、抗告意旨略以：毒品危害防制條例中觀察勒戒、強制戒治之
    目的有二：1.戒除吸毒者毒癮。2.觀察判定有無繼續施用毒
    品傾向。觀諸99年6 月11日桃園看守所附設勒戒所之檢驗尿
    液報告書顯示無毒品反應內容，足見抗告人已戒除毒癮，無
    須再為戒治之處分。又抗告人已經法務部撤銷假釋，應執行
    殘刑5年2月又28日，現又須接受戒治處分，對於變化萬千的
    法條，不知是否屬一罪二罰。再者，吸毒者形同病人，接受
    強制勒戒、戒治，而勒戒、戒治處所正如同一帖環境及時間
    的藥方，在各級長官的評估、判定抗告人需接受強制戒治時
    ，是否連同抗告人所需執行刑，作為一同考量判斷。懇請予
    以衡量抗告人是否有需戒治之必要云云。
四、按有施用毒品習慣之人，常有難以戒斷毒癮之習性，是受觀
    察、勒戒處分人是否已戒斷毒癮，應由勒戒處所之專業人員
    具體評量後，方能認定。次按有無繼續施用毒品傾向之評估
    標準，除審酌受勒戒人勒戒後之結果外，勒戒前之各種情況
    ，仍應作為評估之依據。而依勒戒處所評分說明手冊規定，
    係以人格特質、臨床徵候及相關環境因素三項合併計算分數
    ：(一)分數60分以上，判定為有繼續施用毒品傾向。(二)50分以
    下判定為無繼續施用毒品傾向。(三)51分至59分由判定者再做
    整體評估後決定，若判定為有繼續施用毒品傾向需加註理由
    。本件抗告人經臺灣桃園看守所附設之勒戒處所評分結果，
    認其毒品犯罪相關司法紀錄4筆，其他犯罪相關紀錄2筆，而
    認人格特質得44分，可能有戒斷症狀、有多重藥物使用、注
    射使用，使用期間超過一年及情緒及態度不良，而認臨床徵
    候得45分；社會功能不良，而認環境相關因素得7 分，合計
    96分，綜合判斷為「有繼續施用毒品傾向」，有臺灣桃園看
    守所附設勒戒處所「有無繼續施用毒品傾向證明書」在卷可
    稽（見98年度毒偵字第4943號卷第65頁至第66頁）。是該勒
    戒處所綜合評分者依個案之臨床實務及具體事證，在抗告人
    觀察勒戒期間，依其學識專業知識經驗，評估抗告人之人格
    特質、臨床徵候、環境相關因素所為之綜合判斷，具有科學
    驗證所得之結論，自得憑以判斷抗告人有無繼續施用毒品傾
    向之證明，此與抗告人之尿驗檢驗結果並無絕對關係，抗告
    人徒以其99年6 月22日之尿液檢驗結果，主張已無勒戒必要
    ，尚有未合。次按，毒品施用者因具有「病患性犯人」特質
    ，是依毒品危害防制條例第20條規定，對其施以觀察、勒戒
    或強制戒治之保安處分。立法意旨在於幫助施用毒品者戒除
    毒癮，該處分之性質非為懲戒行為人，而係為消滅抗告人再
    次施用毒品之危險性，以觀察、勒戒方式戒除其身癮，及以
    強制戒治方式戒除其心癮。而刑事責任所謂一事不二罰，則
    係指對於同一犯罪行為，基於法秩序之維護與人民權益受剝
    奪應符比例原則之精神，施以法律評價，祇許擇一種刑事處
    罰為之，並僅能處罰一次，不得重複施罰，始合公平正義理
    念（最高法院94年度臺上第6919號判決參照）。本件強制戒
    治之執行乃對毒品施用人所為之矯治處分，與抗告人所指經
    撤銷假釋後所應執行之殘刑部分，本非同一事實，二者性質
    亦有不同，自無一事二罰之可言。
五、從而，原審依臺灣桃園看守所附設勒戒處所「有無繼續施用
    毒品傾向證明書」所載之綜合判斷結果，認抗告人有繼續施
    用毒品傾向，因而依檢察官聲請，裁定抗告人令入戒治處所
    ，施以強制戒治6 個月以上，至無繼續強制戒治之必要為止
    ，但最長不得逾1 年，核無不當，抗告人之抗告為無理由，
    應予駁回。
據上論結，應依刑事訴訟法第412條，裁定如主文。
中    華    民    國    99    年    9    月    15    日
                  刑事第二十三庭審判長法  官  童有德
                                      法  官  徐蘭萍
                                      法  官  劉方慈
以上正本證明與原本無異。
不得再抗告。
                                      書記官  李家敏
中    華    民    國    99    年    9    月    15    日

司法院資訊處製作；財團法人民間司法改革基金會備份。
